臺灣彰化地方法院民事裁定
111年度監宣字第182號
聲  請  人  施政榮  


相  對  人  施曉蘭  

關  係  人  施惠菁  
            施定國  
            林素貞  
上列聲請人聲請監護宣告事件，本院裁定如下：
    主    文
宣告施曉蘭（女，民國00年00月00日生，身分證統一編號：Z000
000000號）為受輔助宣告之人。
選定施政榮（男，民國00年00月00日生，身分證統一編號：Z000
000000號）為受輔助宣告之人之輔助人。
聲請程序費用由受輔助宣告之人負擔。
    理    由
一、按法院對於監護之聲請，認為未達民法第14條第1項之程度
    者，得依民法第15條之1第1項規定，為輔助之宣告，民法第
    14條第3項定有明文。法院對於監護之聲請，認為未達應受
    監護宣告之程度，而有輔助宣告之原因者，得依職權以裁定
    變更為輔助宣告，家事事件法第174條第1項亦定有明文。
二、次按對於因精神障礙或其他心智缺陷，致其為意思表示或受
    意思表示，或辨識其意思表示效果之能力，顯有不足者，法
    院得因本人、配偶、四親等內之親屬、最近1年有同居事實
    之其他親屬、檢察官、主管機關或社會福利機構之聲請，為
    輔助之宣告，民法第15條之1第1項定有明文。又按受輔助宣
    告之人，應置輔助人；法院為輔助之宣告時，應依職權就配
    偶、四親等內之親屬、最近1年有同居事實之其他親屬、主
    管機關、社會福利機構或其他適當之人選定一人或數人為輔
    助人；法院為前項選定前，得命主管機關或社會福利機構進
    行訪視，提出調查報告及建議。輔助之聲請人或利害關係人
    亦得提出相關資料或證據，供法院斟酌；法院選定輔助人時
    ，應依受輔助宣告之人之最佳利益，優先考量受輔助宣告之
    人之意見，審酌一切情狀，並注意下列事項：(一)受輔助宣
    告之人之身心狀態與生活及財產狀況。(二)受輔助宣告之人
    與其配偶、子女或其他共同生活之人間之情感狀況。(三)輔
    助人之職業、經歷、意見及其與受輔助宣告之人之利害關係
    。(四)法人為輔助人時，其事業之種類與內容，法人及其代
    表人與受輔助宣告之人之利害關係。民法第1113條之1第1項
    、同條第2項準用第1111條、第1111條之1分別定有明文。又
    按受輔助宣告之人為下列行為時，應經輔助人同意。但純獲
    法律上利益，或依其年齡及身分、日常生活所必需者，不在
    此限：(一)為獨資、合夥營業或為法人之負責人。(二)為消
    費借貸、消費寄託、保證、贈與或信託。(三)為訴訟行為。
    (四)為和解、調解、調處或簽訂仲裁契約。(五)為不動產、
    船舶、航空器、汽車或其他重要財產之處分、設定負擔、買
    賣、租賃或借貸。(六)為遺產分割、遺贈、拋棄繼承權或其
    他相關權利。(七)法院依前條聲請權人或輔助人之聲請，所
    指定之其他行為，民法第15條之2第1項定有明文。此即輔助
    宣告之效果及目的，輔助人應注意及之。
三、聲請意旨略以：聲請人施政榮係相對人施曉蘭之弟，相對人
    於民國71年11月22日，因智能障礙，致不能為意思表示或受
    意思表示，或不能辨識其意思表示之效果，有親屬系統表、
    同意書、戶籍謄本、中華民國身心障礙證明等件為證，因相
    對人之前有做一些小額付款的動作，爰聲請准予裁定相對人
    為受監護宣告之人，並請求選定聲請人施政榮為相對人之監
    護人，同時指定相對人之姊即關係人施惠菁為會同開具財產
    清冊之人等語。
四、經查，聲請人主張之上開事實，業據其提出親屬系統表、同
    意書、戶籍謄本、中華民國身心障礙證明等件為證。又經本
    院在鑑定人衛生福利部彰化醫院陳羿行醫師前訊問相對人，
    相對人能正常回答問題，但答案是錯的，或者無法計算等情
    。又鑑定人當場具結鑑定陳述：詳細鑑定另陳鑑定報告書等
    語，有本院訊問筆錄可佐。另經本院囑託衛生福利部彰化醫
    院鑑定結果，認為：「(一)醫學上的診斷：診斷名：輕度智
    能障礙。障礙程度：輕度。(二)生活狀況及現在身心狀態：
    日常生活狀況：1.日常生活活動：個案一般活動能力正常，
    日常清潔可自理。2.經濟活動能力：可以進行一般經濟活動
    ，但需要計算機才會計算，也常出錯。3.社會性：無明顯障
    礙，可以進行一般社交表達或互動。身體狀態：個案可端坐
    椅子上，反應正常，有正常眼神接觸，肢體活動正常。精神
    狀態：(1)意識/溝通性：意識清楚，可有主動的表達，可切
    題回答，可進行基本溝通。(2)記憶力：短期記憶力障礙，
    成語都無法理解，三樣物品回溯沒辦法正確記得。(3)定向
    力：人的定向感正常，但是時間、地點有時候仍會混淆。(4
    )計算能力：100減7不會算，20-3也不會。(5)理解、判斷力
    ：對於一般日常生活事物理解判斷無明顯障礙，但是對於複
    雜事務就無法理解也會有判斷力缺失。(6)認知功能檢查：
    基本認知功能無明顯缺損，但對高階認知功能例如抽象思考
    就無法理解，也沒有這方面的能力。(三)有關判斷能力判定
    之意見：對於重大財產交易有給予經常性協助之必要。判定
    的根據：個案目前智能有障礙，對於抽象思考或高階認知功
    能及數字能力皆有障礙。(四)回復可能性說明：恢復的可能
    性低。說明：智能狀況，難以改善。(五)鑑定判定及說明：
    【鑑定判定】(1)基於受鑑定人因輕度智能障礙導致部分認
    知功能受損，對於管理處分自己財產有給予經常性協助之必
    要，回復之可能性低。(2)其障礙之程度，為意思表示或受
    意思表示，或辨識其意思表示效果之能力，顯有不足之程度
    ，可為輔助宣告。」等語，有衛生福利部彰化醫院民國111
    年6月7日彰醫精字第1110500253號函附成年監護鑑定書可稽
    。堪認相對人因精神障礙或其他心智缺陷，致其受意思表示
    ，或辨識其意思表示效果之能力，顯有不足。故聲請人聲請
    監護宣告，尚屬有間，但相對人仍有受輔助之必要，爰依所
    請為輔助之宣告。
五、本件相對人既經輔助宣告，揆諸前揭規定，自應為其選定輔
    助人。查聲請人為相對人之弟，聲請人及關係人施惠菁、施
    定國、林素貞分別為相對人之姊、父母，且皆同意由聲請人
    擔任監護人，有戶籍謄本、親屬系統表、同意書等件可稽。
    本院認為由聲請人擔任相對人之輔助人，應符合相對人之最
    佳利益，爰依前揭規定選定聲請人為相對人之輔助人。
六、另聲請人雖主張指定關係人施惠菁為會同開具財產清冊之人
    ，惟依民法第15條之2規定可知，受輔助宣告之人並未喪失
    行為能力，且依法並未完全剝奪其財產處分權。再參酌同法
    第1113條之1規定，並無準用同法第1094條、第1099條及第1
    099條之1、第1103條第1項之規定，亦即受輔助宣告人之財
    產，不由輔助人管理，輔助人對於受輔助宣告人之財產，並
    無規定須與經法院或主管機關所指定之人會同開具財產清冊
    。故本件毋庸指定會同開具財產清冊之人，併此敘明。
七、依家事事件法第177條第2項、第164條第2項，裁定如主文。
中　　華　　民　　國　　111 　年　　7 　　月　　19　　日
                   家事法庭     法  官　陳明照
以上正本係照原本作成。　　　　　　　　　 
如不服本裁定，應於送達後10日內向本院提出抗告狀，並繳納抗
告費新臺幣1,000元。
中　　華　　民　　國　　111 　年　　7 　　月　　19　　日
                                書記官  吳曉玟